---
title: "Cartographie de la sécheresse avec SAFRAN"
output: rmarkdown::html_vignette
vignette: >
  %\VignetteIndexEntry{Cartographie de la sécheresse avec SAFRAN}
  %\VignetteEngine{knitr::rmarkdown}
  %\VignetteEncoding{UTF-8}
---

```{r, include = FALSE}
knitr::opts_chunk$set(collapse = TRUE, comment = "#>",
                      fig.width = 7, fig.height = 5)
set.seed(1)
```

Cette vignette montre comment reproduire des **cartes d'indicateurs de
sécheresse** de type BILJOU : exécuter le modèle sur une grille de points
alimentée par la réanalyse **SAFRAN** (Météo-France, maille 8 × 8 km), puis
cartographier un indicateur annuel (ici `NJstress`, le nombre de jours de
stress hydrique).

La chaîne est : **données SAFRAN → météo par point → `biljou_run_grid()` →
`sf`/`terra` → carte**.

> Données SAFRAN librement réutilisables avec la mention « Source :
> Météo-France ».

```{r}
library(biljouR)
```

## 1. Récupérer les données SAFRAN (cas réel)

Le miroir **NetCDF par variable** (INRAE, Recherche Data Gouv, DOI
10.57745/BAZ12C) est la source la plus pratique : on ne télécharge que les trois
variables utiles au modèle — pluie liquide `PRELIQ_Q`, pluie solide `PRENEI_Q`
et ETP de référence `ETP_Q`. Le code ci-dessous nécessite une connexion réseau
et les packages `jsonlite` et `terra` ; il n'est donc pas exécuté à la
compilation de la vignette.

```{r, eval = FALSE}
# Lister les fichiers du jeu (API Dataverse)
files_dispo <- safran_dataverse_files()
head(files_dispo)

# Télécharger uniquement les variables nécessaires
files <- safran_download(variables = c("PRELIQ_Q", "PRENEI_Q", "ETP_Q"),
                         dest_dir = "safran")

# Points de grille d'intérêt (lon/lat WGS84)
points <- data.frame(id  = c("p1", "p2", "p3"),
                     lon = c(6.0, 6.2, 6.4),
                     lat = c(48.6, 48.7, 48.8))

# Extraire la météo par point depuis les NetCDF
meteo_list <- safran_nc_to_meteo(files, points)

# Lancer le modèle sur la grille
grille <- biljou_run_grid(points, meteo = meteo_list,
                          soil = biljou_soil(140), lai_max = 5,
                          forest_type = "broadleaved",
                          budburst = 110, leaf_fall = 300,
                          indicators = "NJstress")
```

> Astuce : les points SAFRAN d'origine sont repérés en Lambert II
> (`LAMBX`/`LAMBY`, en hectomètres). Pour les passer en lon/lat :
> `sf::st_transform(sf::st_as_sf(pts, coords = c("x","y"), crs = 27572), 4326)`
> après avoir multiplié `LAMBX`/`LAMBY` par 100. La géométrie exacte peut varier
> selon le produit : inspectez un fichier avec `terra::rast()` avant l'extraction.

## 2. Exemple reproductible (météo synthétique)

Pour que la vignette tourne partout (sans réseau ni gros téléchargement), on
remplace SAFRAN par une météo **synthétique** sur une petite grille régulière,
avec un gradient de pluie d'ouest en est. La logique de bout en bout est
identique à celle du cas réel.

```{r}
# Grille régulière 4 x 3 points
grid_xy <- expand.grid(lon = seq(6.0, 6.6, by = 0.2),
                       lat = seq(48.6, 48.8, by = 0.1))
points <- data.frame(id = paste0("c", seq_len(nrow(grid_xy))), grid_xy)

# Une année de référence + gradient de pluie : plus sec vers l'est
data(meteo_hesse)
meteo_fun <- function(id) {
  i <- match(id, points$id)
  # facteur de pluie 1.2 (ouest) -> 0.5 (est)
  f <- 1.2 - 0.7 * (points$lon[i] - min(points$lon)) /
              (max(points$lon) - min(points$lon))
  transform(meteo_hesse, rain = rain * f)
}

# Modèle sur toute la grille
grille <- biljou_run_grid(points, meteo = meteo_fun,
                          soil = biljou_soil(140), lai_max = 5,
                          forest_type = "broadleaved",
                          budburst = 110, leaf_fall = 300,
                          indicators = c("NJstress", "Istress", "min_rew"),
                          verbose = FALSE)
print(grille)
head(grille)
```

On peut classer les points par sévérité, exactement comme l'outil classe les
années :

```{r}
nj <- grille[grille$indicator == "NJstress", c("id", "lon", "lat", "value")]
nj[order(-nj$value), ]
```

## 3. Carte (base R, toujours disponible)

Une carte simple des points colorés par le nombre de jours de stress, sans
dépendance supplémentaire :

```{r, fig.alt = "Carte des points colores par nombre de jours de stress"}
val <- nj$value
pal <- hcl.colors(10, "YlOrRd", rev = TRUE)
col <- pal[cut(val, breaks = 10, labels = FALSE)]
plot(nj$lon, nj$lat, pch = 15, cex = 4, col = col,
     xlab = "Longitude", ylab = "Latitude",
     main = "Jours de stress (NJstress) - exemple synthetique")
text(nj$lon, nj$lat, round(val), cex = 0.8)
```

Le gradient ouest → est (de plus en plus sec) se traduit bien par un nombre
croissant de jours de stress.

## 4. Carte raster avec terra / couche sf

Quand `terra` (ou `sf`) est installé, on obtient une vraie sortie SIG,
cartographiable et exportable (GeoTIFF, etc.). Ces chunks ne s'exécutent que si
le package est présent.

```{r, eval = requireNamespace("terra", quietly = TRUE)}
r <- biljou_grid_to_raster(grille, indicator = "NJstress", year = 2003)
r
terra::plot(r, main = "NJstress (2003)")
# terra::writeRaster(r, "njstress_2003.tif")  # export GeoTIFF
```

```{r, eval = requireNamespace("sf", quietly = TRUE)}
pts_sf <- biljou_grid_to_sf(grille, indicator = "NJstress", year = 2003)
pts_sf
# plot(pts_sf["value"])
```

## En résumé

Avec une grille SAFRAN réelle (étape 1) à la place de la météo synthétique
(étape 2), cette même chaîne produit des cartes nationales d'indicateurs de
sécheresse comparables à celles de l'outil BILJOU en ligne — en choisissant
l'indicateur (`NJstress`, `Istress`, `DEBstress`, `min_rew`…) et l'année voulus.
